臺灣高等法院民事判決　　　　　　　　　 96年度上字第127號
上　訴　人　甲○○
訴訟代理人　莊鵬飛律師
被上訴人　　丙○○
訴訟代理人　張玲綺律師
　　　　　　黃捷琳律師
上列當事人間返還不當得利事件，上訴人對於中華民國95年11月
30日台灣士林地方法院95年度訴字第573號第一審判決提起上訴
，經本院於96年6月6日言詞辯論終結，判決如下：
    主  文
上訴駁回。
第二審訴訟費用由上訴人負擔。
    事實及理由
一、上訴人起訴主張：上訴人於民國86年11月19日將所購買，欲
    在日後分贈孫輩之每條重五臺兩999 純金黃金條塊20條（下
    稱系爭金條）委託上訴人之媳婦即被上訴人存放在士林農會
    文林分部以被上訴人名義租用之編號D1636 號保管箱（下稱
    系爭保管箱）內保管，詎被上訴人竟趁機將系爭金條搬移他
    處加以侵占，經上訴人請求返還，仍拒絕返還，上訴人自得
    終止寄託契約，請求被上訴人返還系爭金條。另上訴人曾於
    93 年7月間，將所有坐落臺北市○○區○○段3小段61-2 地
    號土地（下稱系爭土地）委託代書乙○○辦理贈與其子李有
    道1/2，另1/2贈與被上訴人之子李仲元、李孟庭各1/4 ，被
    上訴人竟暗地赴代書處通知將系爭土地全部登記於其名下，
    以詐欺取得系爭土地，且因被上訴人侵占上訴人所有之系爭
    金條，而對上訴人有故意侵害之行為，已構成刑法上之侵佔
    罪，被上訴人否認上訴人有寄託系爭黃金條塊，無異指涉上
    訴人對其誣賴，亦侵害上訴人之人格權，上訴人自得依法，
    撤銷系爭土地之贈與，並請求被上訴人返還之等情。爰依寄
    託契約法律關係、民法第416條第1項第1款、第419條第2 項
    規定，求為命：(一)被上訴人應將系爭土地於93年 7月18日經
    臺北市士林地政事務所所為之贈與登記塗銷。(二)被上訴人應
    將系爭金條返還上訴人，如無實物時，應按時價折付新臺幣
    （下同）180 萬元之判決。（原審為上訴人全部敗訴之判決
    ，上訴人聲明不服）並上訴聲明：(一)原判決廢棄。(二)被上訴
    人應將系爭土地於93年 7月18日經臺北市士林地政事務所所
    為之贈與登記塗銷。(三)被上訴人應將系爭黃金條塊返還上訴
    人，如無實物時，應按時價折付180 萬元。(四)願供擔保，請
    准宣告假執行。
二、被上訴人則以：兩造曾於86年11月間共同至士林農會文林分
    部各開立保險箱，各存放自己之物品，被上訴人將所有之系
    爭金條存放於自己租用之系爭保險箱中，被上訴人並未受上
    訴人委託保管系爭金條。而系爭土地係上訴人贈與被上訴人
    ，非被上訴人詐欺取得，且上訴人未舉證證明被上訴人有何
    故意侵害上訴人之人格權及因該侵害行為依刑法有處罰明文
    之事實，上訴人主張撤銷其贈與系爭土地之行為，並請求被
    上訴人返還系爭土地，為無理由等語，資為抗辯。並答辯聲
    明：上訴駁回，如受不利判決，願供擔保請准宣告免為假執
    行。
三、上訴人主張被上訴人為其媳婦，於86年11月19日兩造共同至
    士林農會文林分部各開立保險箱，系爭金條置於以被上訴人
    名義租用之系爭保管箱內保管，嗣被上訴人將系爭金條出售
    得款使用；另上訴人於93年7 月18日將系爭土地全部以贈與
    為原因移轉登記於被上訴人名下之事實，業據提出戶籍謄本
    、土地登記謄本為證，且為被上訴人所不爭執，堪信為真正
    。上訴人又主張系爭金條是上訴人所購買，欲在日後分贈孫
    輩，委託被上訴人存放在系爭保管箱內保管，詎被上訴人竟
    趁機將系爭金條搬移他處加以侵占，經上訴人請求返還，仍
    拒絕返還，上訴人自得終止寄託契約，請求被上訴人返還系
    爭金條；又上訴人是委託代書乙○○辦理系爭土地贈與其子
    李有道1/2，另1/2贈與被上訴人之子李仲元、李孟庭各1/4
    ，被上訴人竟暗地赴代書處通知將系爭土地全部登記於其名
    下，以詐欺取得系爭土地，上訴人自得依民法第416條第1項
    第1款、第419條第2 項規定，撤銷系爭土地之贈與，並請求
    被上訴人返還等語，惟為被上訴人所否認，並以上述情詞置
    辯。是以本件兩造爭執要點即在於：系爭金條是否為上訴人
    所有？上訴人有無將之委由被上訴人保管？被上訴人有無利
    用保管系爭金條之機會，將之侵占入己？如有上情，上訴人
    得否終止寄託契約並請求被上訴人返還系爭金條，並於原物
    無法返還時，請求折價返還？被上訴人是否詐欺取得系爭土
    地？上訴人得否以被上訴人侵占系爭金條、詐欺取得系爭土
    地，依民法第416條第1項第1款、第419條第2項規定撤銷系
    爭土地之贈與並請求塗銷系爭土地之贈與登記？茲析述如下
    。
四、系爭金條是否為上訴人所有？上訴人有無將之委由被上訴人
    保管？被上訴人有無利用保管系爭金條之機會，將之侵占入
    己？如有上情，上訴人得否終止寄託契約並請求被上訴人返
    還系爭金條，並於原物無法返還時，請求折價返還？
  (一)按「對於物有事實上管領之力者，為占有人。」「占有人，
    推定其為以所有之意思，善意、和平及公然占有者。經證明
    前後兩時為占有者，推定前後兩時之間，繼續占有。」民法
    第940條、第944條分別定有明文。次按「當事人主張有利於
    己之事實者，就其事實有舉證之責任。」民事訴訟法第277
    條前段亦定有明文。「請求履行債務之訴，除被上訴人自認
    上訴人所主張債權發生原因之事實外，應先由上訴人就其主
    張此項事實，負舉證之責任，必須證明其為真實後，被上訴
    人於其抗辯事實，始應負證明之責任，此為舉證責任分擔之
    原則。」最高法院著有43年臺上字第377號判例可稽。
  (二)查系爭金條係置放於系爭保管箱內，保管箱鑰匙由被上訴人
    保管，此為兩造所不爭執，則被上訴人對於系爭金條有事實
    上管領之力，依民法第940條、第944條規定，被上訴人推定
    其為以所有之意思，善意、和平及公然占有系爭金條。上訴
    人主張系爭金條為其所有，僅係以被上訴人名義租用系爭保
    管箱委由被上訴人保管等情，自應就此有利於己之事實，負
    舉證之責任。
  (三)上訴人雖舉證人即上訴人之三子李有謙為證，惟查證人李有
    謙固證稱在86年間開車載兩造先到陽明信用合作社把保險箱
    內東西取出後，再到士林農會文林分部租用二個小型保險箱
    ，一個是上訴人名義，放公司股票、文件，一個是被上訴人
    名義，放黃金；黃金是上訴人買的，沒有送給被上訴人夫妻
    等語。惟查證人李有謙為上訴人之子，如上訴人勝訴取得系
    爭金條，李有謙有繼承權，是其就本件訴訟利害關係與上訴
    人一致，其證言已有偏頗之虞。且依其證言，亦無從認兩造
    間就系爭金條已成立委託保管契約。況查系爭保險箱之鑰匙
    ，於開始租用時，即由被上訴人保管迄今，此為上訴人所不
    爭執，如上訴人僅係借用被上訴人名義租用系爭保管箱，豈
    有將置有價值高達180萬元（即上訴人請求折付之金額）系
    爭金條之保管箱鑰匙交由被上訴人保管，而任由被上訴人有
    機會逕行管領支配保險箱內之物品之理？況國內金融機構就
    保管箱租用之數量並無限制，倘如上訴人所言，其當時租用
    之保險箱太小，有不敷使用之情形，則上訴人本人當可再申
    請另一保管箱使用，或可借用當時在場之三子李有謙或外甥
    女何幼梅之名義申請租用（李有謙及何幼梅與上訴人之血源
    關係及親近度應遠勝於被上訴人），衡情應無捨近求遠借用
    被上訴人名義開立保管箱之必要，更加可見李有謙之證詞，
    有違常情，難以採信。上訴人既無法證明其對系爭金條迄仍
    保有所有權或有其他得請求被上訴人返還之合法權源，已如
    前述，則縱認系爭金條係由上訴人所購買，不論被上訴人占
    有系爭金條之原因為何，其占有並於嗣後對占有物加以處分
    ，均受上開民法關於占有規定之保護，不因上訴人有無贈與
    被上訴人系爭金條之意思是否存在而有不同。
  (四)再參以上訴人自承被上訴人在其夫婿死亡後，有向上訴人說
    要移民加拿大之事（見原審卷第91頁），而被上訴人之夫李
    有讓是在86年8 月18日死亡，有戶籍謄本可稽（見原審卷第
    36頁），被上訴人於86年12月16日攜子出境前往加拿大辦移
    民，亦有台北市芝山國小學籍資料可稽（見本院卷第42頁）
    ，被上訴人前去加拿大後是否會再回台灣，既未確定，衡情
    上訴人自不可能在被上訴人遠走他鄉前夕之86年11月間，將
    其所有之黃金委託被上訴人保管。況上訴人既已知被上訴人
    即將遠居國外，豈又有將系爭金條置於系爭保管箱，任由被
    上訴人繼續保管系爭金條長達八年，迄94年9 月間始委由律
    師發存證信函向被上訴人催討之理？由上開租用保管箱之過
    程及系爭金條之保管情形，均足見上訴人所主張系爭金條為
    其所有，僅係以被上訴人名義租用系爭保管箱委由被上訴人
    保管等情，與與社會生活之經驗法則有違，不足採信。
  (五)上訴人雖另主張被上訴人於被上訴人之配偶死亡後並未將系
    爭金條列為遺產申報，足見系爭金條為上訴人所有云云。惟
    被上訴人未將系爭金條列入其配偶遺產申報，縱有侵害國家
    遺產稅捐稽徵之虞，然此與上訴人在民事實體法上是否為系
    爭金條之所有權人，殊無必然之關連性，上訴人此一主張尚
    乏依據，委無可採。
  (六)綜上，上訴人既未舉證證明系爭金條為其所有，亦未證明兩
    造間就系爭金條有寄託契約之合意，則上訴人主張終止寄託
    契約，訴請被上訴人返還系爭金條或折價返還180 萬元，即
    屬無據。
五、被上訴人是否詐欺取得系爭土地？
  (一)上訴人主張其曾於93年7 月間，將所有系爭土地委託代書乙
    ○○辦理贈與其子李有道1/2，另1/2贈與被上訴人之子李仲
    元、李孟庭各1/4 ，被上訴人竟暗地赴代書處通知將系爭土
    地全部登記於其名下，以詐欺取得系爭土地云云，惟為被上
    訴人所否認，並提出地籍圖謄本乙份（見本院卷第74頁），
    辯稱上訴人把地籍圖謄本給被上訴人，並告訴被上訴人說系
    爭土地要給被上訴人，上面有代書所寫土地如何分配的字，
    61─2 地號是要分配給被上訴人一個人等語。證人即代書乙
    ○○亦證稱被上訴人所提出之地籍圖謄本上所載之字樣（即
    61、61─1地號土地李有道1/2、李仲元等二人1/2；61─2地
    號土地被上訴人一人）是其所寫，其承辦系爭土地之移轉登
    記是兩造一起到其事務所來，來的時候歡歡喜喜，他們說要
    辦贈與，其根據他們的陳述辦理，當天同時辦理 61、61─1
    、61─2 地號三筆土地移轉登記，就是按照地籍圖謄本所寫
    辦理登記，丙○○部分只有61─2 地號一筆，土地登記申請
    書文件是兩造到證人事務所，證人填好後給他們蓋章的等語
    （見本院卷第69頁反面、70頁），佐以台北市士林地政事務
    所檢送之93年度士林字第18231 號登記案卷，其中「土地登
    記申請書」及「土地建築改良物贈與所有權移轉契約書」之
    「贈與人欄」均經上訴人用印，足證上訴人確有指示代書乙
    ○○將系爭土地辦理贈與登記於被上訴人。
  (二)上訴人既未舉證證明被上訴人有何詐欺取得系爭土地之情事
    ，則上訴人空言主張系爭土地非上訴人贈與被上訴人，而是
    被上訴人詐欺取得云云，即非可採。
六、上訴人得否以被上訴人侵占系爭金條、詐欺取得系爭土地，
    依民法第416條第1項第1款、第419條第2 項規定撤銷系爭土
    地之贈與並請求塗銷系爭土地之贈與登記？
  (一)按「受贈人對於贈與人、其配偶、直系血親、三親等內旁系
    血親或二親等內姻親，有故意侵害之行為，依刑法有處罰之
    明文者，贈與人得撤銷其贈與。」民法第416 條第1項第1款
    定有明文。又按「贈與人依民法第416 條第1項第1款規定得
    撤銷其贈與者，以受贈人對於贈與人或其最近親屬，有故意
    侵害之行為，依刑法有處罰之明文者為限。並不包括受贈人
    單純對於贈與人之財產，有故意侵害之行為在內。是受贈人
    對於贈與人之財產有侵害之行為，如其侵害行為尚不涉及對
    於贈與人人格權之侵害，要難認贈與人得撤銷其贈與」最高
    法院91年台上字第1928號判決及同院73年台上字第3737號著
    有判決可稽。
  (二)上訴人雖主張被上訴人侵占其所有之系爭金條，係侵害其個
    人法益，且被上訴人否認上訴人有委託被上訴人保管系爭金
    條之行為，無異指涉上訴人誣賴被上訴人，實有侵害上訴人
    人格權之情事，上訴人自得依民法第416條第1項第 1款規定
    ，撤銷對被上訴人所為系爭土地之贈與，並依同法第419 條
    第2 項規定，請求被上訴人塗銷系爭土地之贈與登記云云。
    惟查本件縱認被上訴人侵占系爭金條，亦屬單純對於上訴人
    之財產為侵害之行為，依上述最高法院判決要旨，上訴人仍
    不得依民法第416 條第1項第1款規定撤銷贈與。況上訴人並
    無法舉證證明系爭金條為其所有，已如前述，而被上訴人在
    本件訴訟審理中，雖否認兩造間有寄託契約存在，然此係被
    上訴人合法行使訴訟法上之防禦權，不論其否認或抗辯有無
    理由，均難認被上訴人有何故意侵害上訴人之人格權可言。
    上訴人此部分主張，即非可採，亦應予駁回。
  (三)綜上，上訴人並未舉證證明本件有何「被上訴人故意侵害上
    訴人或其最近親屬之人格權，且該侵害行為依刑法有處罰明
    文」之事實，從而，上訴人主張撤銷其贈與系爭土地之行為
    ，並請求被上訴人返還土地，自無理由。
七、從而，上訴人訴請判命被上訴人應將系爭土地之贈與登記塗
    銷及返還系爭金條，如無實物時，應按時價折付180 萬元，
    均無理由，應予駁回。上訴人之訴既經駁回，其假執行之聲
    請即失所依據，應併予駁回。原審為上訴人敗訴之判決，及
    駁回其假執行之聲請，並無不合。上訴意旨指摘原判決不當
    ，求予廢棄改判，為無理由，應予駁回。
八、本件事證已臻明確，兩造之其餘主張、陳述及攻擊防禦方法
    ，經核與判決之結果不生影響，爰不一一論述，併此敘明。
九、據上論結，本件上訴為無理由，爰判決如主文。
中　　華　　民　　國　　96　　年　　6 　　月　　20　　日
  　　　　　　　　　民事第十二庭
                      　審判長法　官　張宗權
　　　　　　　　　　          法　官　王麗莉
　　　　　　　　　　          法　官　蕭艿菁
正本係照原本作成。
如不服本判決，應於收受送達後20日內向本院提出上訴書狀，其
未表明上訴理由者，應於提出上訴後20日內向本院補提理由書狀
（均須按他造當事人之人數附繕本）上訴時應提出委任律師或具
有律師資格之人之委任狀；委任有律師資格者，另應附具律師資
格證書及釋明委任人與受任人有民事訴訟法第466條之1第1項但
書或第2項（詳附註）所定關係之釋明文書影本。
中　　華　　民　　國　　96　　年　　6 　　月　　20　　日
　　　　　　　　　　　　　　　書記官　王秀雲
附註：
民事訴訟法第466條之1（第1項、第2項）：
對於第二審判決上訴，上訴人應委任律師為訴訟代理人。但上訴
人或其他法定代理人具有律師資格者，不在此限。
上訴人之配偶、三親等內之血親、二親等內之姻親，或上訴人為
法人、中央或地方機關時，其所屬專任人員具有律師資格並經法
院認為適當者，亦得為第三審訴訟代理人。
